臺灣高等法院民事判決　　　　　　　 95年度重訴更(一)字第8號
原　　　告　唐榮鐵工廠股份有限公司
法定代理人　甲○○
訴訟代理人　顧立雄律師
　　　　　　經雯貴律師
　　　　　　王玉如律師
被　　　告　乙○○
訴訟代理人　杜英達律師
　　　　　　方文君律師
上列當事人間因侵權行為損害賠償事件，經最高法院發回更審
，本院於民國96年1月2日言詞辯論終結，判決如下：
    主  文
原告之訴及假執行之聲請均駁回。
訴訟費用由原告負擔。
    事  實
甲、原告方面：
壹、聲明：
一、除確定部分外，被告應與訴外人林炳坤、東弘營造有限公司
    、楊文喜、晉緯工程股份有限公司、蔡宏元、鴻慶環境工程
    技術顧問有限公司、高同仁、區應昌、美國科成環保諮詢公
    司（Engineering-Science Inc.）、Simon Pielkenrood 、
    荷蘭商IPG Industrial Projects B.V.連帶給付原告新台幣
    （下同）15億9894萬9054元及自起訴狀繕本送達之翌日起按
    年利率百分之5計算之利息。
二、原告願供擔保請准宣告假執行。
貳、陳述：除與本院原裁定記載相同者外，補陳略以：
一、原告所請求之系爭損害係因被告與林炳坤等向BRI公司借牌
    投標UEP工程所生之損害，亦即BRI公司並不具處理廢水工程
    經驗。是倘被告在代表原告與BRI公司簽訂投標協議前，確
    曾為標前規劃及設計預算，進而規劃利潤控制，根本不會與
    BRI公司簽訂投標協議，倘被告不與林炳坤等向BRI 公司借
    牌投標UEP工程，原告根本無由發生系爭損害，是系爭損害
    確與被告之行為間有相當因果關係，甚明。
乙、被告方面：
壹、聲明：
一、原告之訴及假執行之聲請均駁回。
二、如受不利判決，願供擔保請准宣告免為假執行。
貳、陳述：除與本院原裁定記載相同者外，補陳略以：
一、本件原告主張系爭損害之受害原因事實，與本件被告被訴之
    犯罪事實，非屬同一事實，竟提起本件刑事附帶民事訴訟，
    於法不合。
二、姑不論起訴書所指行為並不包括履約延宕之部分，本件原告
    主張之損害與起訴書所指之行為，更無因果關係。
    理  由
一、原告法定代理人已變更為甲○○，有原告股份有限公司變更
    登記表可按，其並具狀聲明承受訴訟，核無不合，應予敘可
    。
二、原告主張：被告乙○○原擔任原告公司總經理，於其任職期
    間，與林炳坤（東弘營造有限公司之董事）、高同仁（中國
    石油股份有限公司之受僱人）、區應昌（美國科程環保諮詢
    公司之受僱人）、楊文喜（晉緯工程股份有限公司之受僱人
    ）、蔡宏元、（鴻慶環境工程技術顧問有限公司之受僱人）
    SIMONPIELK ENROOD（IPGIndustrial Projects B.V.之董事
    ）等人為確保得標中國石油股份有限公司（下稱中油公司）
    所發包之高雄煉油總廠廢水處理系統現代化工程 (下稱UEP
    工程)，共同參與與美國BROWN & ROOT INTERNATIONAL
    INC.( 下稱BRI公司)借牌投標事宜，並自其中獲得鉅額不法
    利益。被告明知原告公司為省營機構，依「台灣省政府與所
    屬公司行庫董（理）事會暨經理人權責劃分表」第二（十）
    項規定，重要契約之訂定應先經過董事會核定，且被告身為
    原告公司總經理，理應為原告公司謀求最大利益，然被告在
    代表原告與BRI公司簽訂投標協議前，未曾為標前規劃及設
    計預算，且因無上述資料，故無從規劃利潤控制，亦未事先
    提報董事會核定，被告卻逕與BRI公司簽訂投標協議，約定
    原告公司應給付BRI公司借牌費用及勞務費用，共計高達新
    台幣 ( 下同)2 億9712萬3750元，另提供1億5000萬元押標
    金及得標金50%之履約保證金，並負責BRI公司在UEP工程中
    所發生違約之全部賠償責任，對原告公司權益顯有不公，圖
    利BRI公司。詎BRI公司因缺乏處理廢水工程經驗，無力完成
    UEP工程，並完全撤離工地，導致UEP工程無限期延誤。經原
    告與中油公司就系爭UEP工程辦理工程款結算後，原告公司
    為系爭UEP工程共支出直接材、直接人工、工地費用、廠務
    費等費用共新台幣（下同）47億2283萬9350元，惟工程款收
    入僅10億7710萬0392元，原告因被告與林炳坤等人借牌投標
    UEP工程，受有36億4573萬8950元之損失（不包括借牌費及
    勞務2億9712萬3750元），原告就此部分暫先請求被告與林
    炳坤等人（如聲明欄所示）賠償「其他損失」如：直接材料
    、直接人力、工地費用，廠務費用等共15億9894萬9054 元
    及利息（見重訴卷(二)第109頁、198頁）（原告另對被告請求
    賠償借牌及勞務費用2億9712萬3750元、被中油公司沒收之
    履約保證金之利息損失3億9620萬8879元、被中油公司沒收
    之逾期罰款3億6755萬6129元及美金311萬6010元、代墊款3
    億3415萬8031元及美金625萬5058元元，合計新台幣13億
    9504萬6789元及美金937萬1068元本息部分，業經本院前審
    判決原告敗訴確定，非本件審理範圍）。
    被告對其原任原告公司總經理，代表原告公司與BRI公司簽
    訂系爭投標協議之情不爭執。但否認有不法侵害原告權益情
    事。辯以：依原告公司管理規章當時之約定，承攬工程合約
    訂定金額在3億元以上，僅須經董事會審議通過即可，並無
    須陳報省府之規定，是本件相關合約自無須陳報省府核備，
    亦無相關核備文件可查。至於本件相關技術合約分別於80、
    81年間呈奉省政府核備在案，則其自不違法，被告既不違反
    法令及相關規定，當無侵權行為可言。被告與BRI公司簽訂
    投標協議以中油公司邀標書規定之「國內合作廠商」資格參
    與，並非所謂之借牌投標，況投標協議明訂備標費用由BRI
    公司負責，BRI公司已將工程部分交由原告承辦。又起訴書
    所載之犯罪事實，僅係被告代表原告與BRI公司簽訂投標協
    議，違法支付BRI公司借牌費用及勞務費共計2億9712萬3750
    元，另提供1億5000萬元押標金及得標金50%之履約保證金，
    並負責BRI公司在UEP工程中所發生違約之全部賠償責任，致
    原告受有損害；被告明知台灣省政府已頒布各機關聘請國外
    顧問、專家學者來台工作期間支付費用最高表，有每人每月
    21萬元之限制，竟違反上開規定，墊付予BRI公司增派來台
    人員費用超過上開規定上限而圖利他人等，其中均未提及有
    因被告之任何犯罪行為造成本件原告主張之收入與支出差額
    損失之犯罪事實，原告提起本件刑事附帶民事訴訟，其訴顯
    不合法。姑不論起訴書所指行為並不包括履約延宕之部分，
    蓋縱起訴書認有借牌行為，惟並非借牌行為一定導致日後工
    程延宕，甚至造成原告主張之損害，二者間並無相當因果關
    係。本件UEP工程工程延期之原因，據調查有以下各點：
    、IPG公司財務困難。、地下不明物影響進度。、開挖
    期間遭遇油氣。、點井抽水之處理效率無法提昇。、政
    府公布砂石車載運量有限制等。可見本件UEP工程違約停工
    ，實與被告代表原告公司簽訂投標協議無關。原告亦未提出
    各項請求之計算起迄時間、損害額計算之依據及證據資料等
    語。
三、茲就原告之主張是否有理由，審酌如下：
(一)、本件原告之訴是否合法？
１、按因犯罪而受損害之人，於刑事訴訟程序得附帶提起民事訴
    訟，對於被告及依民法負損害賠償責任之人，請求回復其損
    害。前項請求之範圍，依民法之規定，刑事訴訟法第487條
    定有明文。
２、查本件原告係於本院83年度上訴字第1856號刑事案件中提起
    本件附帶民事訴訟請求，而該事件起訴之案號為台灣台北地
    方法院檢察署82年度偵字第13005、11310、13332、14082號
    ），有原法院82年度訴字第1755號判決正本可按（見附民卷
    第6頁背面），上開起訴書所載被告犯罪事實為「三、(一)、
    乙○○為基於圖利BRI公司之概括犯意，未經詳細之評估或
    規劃，於79年12月10日，代表原告與BRI公司簽訂投標協議
    ，約定唐榮公司應支付BRI公司借牌及勞務費用共計2億9712
    萬3750元，另提供1億5000萬元押標金及得標金50%之履約保
    證金，並負責BRI公司在UEP工程中所發生違約之全部賠償責
    任。復依此約定，於80年4月10日代表唐榮公司與BRI公司簽
    訂該工程之正式轉包契約，使BRI公司獲得前開借牌費用等
    利益。…。七、81年4月間起，因IPG公司之工程設計與UEP
    工程邀標書規定常有出入，導致UEP工程進度落後，中油公
    司支付工程款速度因之減緩，致使IPG公司財務週轉發生困
    難；IPG公司因而退出該工程。唐榮公司乙○○遂協商BRI公
    司自美國增派4、50名工程人員來台，欲接替IPG公司未完成
    之工作事項。乙○○明知台灣省政府曾負布『各機關聘請國
    外顧問專家學者來台工作期間支付費用最高表』每人每月21
    萬元規定，仍對於其主管之事務，其於圖利之犯意，罔顧前
    揭限制，支付BRI公司來台人員每人每月高達63萬元薪酬。
    計自81年5月間起至82年3月間止，乙○○指示唐榮公司財務
    部以墊付款方式，付款BRI公司達3億億7千餘萬元，而圖利
    該公司，然該公司因缺乏處理廢水工程經驗，無力接續完成
    ，於82年3月9日完全撤離工地，致UEP工程無限期延誤，唐
    榮公司所墊付之前開款項亦無從歸墊，造成唐榮公司重大損
    失」（見本院卷第46、48頁），原告本於此事實，自得於刑
    事訴訟程序提起附帶民事訴訟請求，至原告之請求是否正當
    ，乃訴有無理由之問題，被告抗辯本件原告之訴起訴不合法
    ，尚非可採。
(二)、原告本件之訴有無理由？
１、按損害賠償之債，以有損害之發生及有責任原因之事實，並
    二者之間，有相當因果關係為成立要件。
    查依被告提出之原告公司於87年11月27日出具之「責任負擔
    承諾書」所載「緣BRI公司承包中油公司之高雄煉油廠廢水
    處理系統現代化工程（即系爭UEP工程），雙方訂有承包合
    約（下稱主合約），BRI公司並將該工程轉包予唐榮公司，
    BRI公司與唐榮公司間亦簽訂有轉包合約。惟因中油公司終
    止與BRI公司間之主合約，致中油公司與BRI公司間及BRI公
    司與唐榮公司間尚有工程款未結清，為解決工程款結算事宜
    ，BRI公司與唐榮公司達成協議，由唐榮公司承擔BRI公司基
    於主合約所生對中油公司之一切權利及義務，此承擔業經中
    油公司同意。為確保中油公司權益，唐榮公司承諾如下：…
    」（見本院前審卷(二)第202頁），及原告提出被告代表原告
    唐榮公司與BRI公司於80年4月10日簽立之「下包合約」，約
    定「唐榮公司將承擔所有BRI公司與中油公司之合約中之義
    務責任與負擔，唐榮公司將完全負責提供BRI公司在此中油
    合約所承擔之工作範圍與服務，（1.1）…為了唐榮公司能
    及時完成其工作，BRI公司同意支付給唐榮公司以下之金額
    ：新台幣27億3155萬3540、美金3116萬0100元（2.1）」（
    見本院卷第79頁）等情，堪認本件係由BRI公司與中油公司
    訂約，承攬中油公司系爭UEP工程，BRI 公司再將之轉包予
    唐榮公司，系爭UEP工程完工後，唐榮公司依其與BRI公司間
    之「下包合約」，唐榮公司可獲得上述工程費，原告亦自陳
    倘UEP工程順利完工，原告可獲得上開工程費（見本院卷第
    63頁背面）。而本件嗣因BRI公司施工延宕，經中油公司終
    止與BRI公司間之主合約，此為原告所自陳（參見本院卷第
    22頁），惟被告否認系爭工程延宕與伊有關，而原告亦未舉
    證證明系爭UEP工程施工延宕係可歸責於被告，則本件原告
    唐榮公司因BRI公司遭業主中油公司終止合約，致未能完成
    工程取得上開全部工程款，嗣經原告唐榮公司與中油公司88
    年7月21日就系爭UEP工程結算，有被告提出之「工程結算協
    議書」可按（見本院前審卷(二)第203 頁），原告認其實際支
    出成本較收入為少，該二者間之差額即難遽認係被告代表唐
    榮公司與BRI公司簽訂系爭投標協議所致。是原告本件主張
    之損害，尚難認與被告代表原告與BRI公司簽訂系爭投標協
    議間有相當因果關係。
２、次查原告於83.7.28提起本件刑事附帶民事訴訟原請求之項
    目為附表(一)所示（見附民卷第5頁）。嗣於94.5.16陳報因中
    油公司已將其所沒收之履約保證金返還予原告，且原告與中
    油公司就中油公司系爭UEP工程辦理工程款結算後，原告為
    系爭UEP工程共支出直接材、直接人工、工地費用、廠務費
    等費用共47億2283萬9350元，惟工程款收入僅10億771 0萬
    0392元，原告之損失共計36億4573萬8950元（不包括借牌費
    及勞務2億9712萬3750元），調整請求之損失金額項目如附
    表(二)所示（見本院前審卷(二)第109頁）。惟原告就其為系爭
    UEP工程共支出直接材、直接人工、工地費用、廠務費等費
    用共47億2283萬9350元，而工程款收入僅10億7710萬0392
    元，致受有其他損失15億9894萬9054元等情，並未提出任何
    細目或證據證明，其泛指受有直接材料、直接人工、工地費
    用、廠務費用等計15億9894萬9054元損失，自難認為真正。
四、綜上所述，原告主張因被告違法與BRI公司簽訂投標協議，
    向BRI公司借牌投標UEP工程，致其受有系爭直接材料、直接
    人工、工地費用、廠務費用等計15億9894萬9054元之損失，
    為不足採，其請求被告與聲明欄所示之林炳坤等人連帶給付
    15億9894萬9054元及自起訴狀繕本送達之翌日起按年利率百
    分之5計算之利息，為無理由，應予駁回。其假執行之聲請
    亦失所附麗，應併予駁回。
五、本件事證已明，兩造其餘攻擊防禦方法，經核與本判決之結
    果不生影響，爰不一一論述。
六、結論：本件原告之訴，為無理由，依民事訴訟法第78條，判
    決如主文。
中　　華　　民　　國　　96　　年　　1　　月　　16　　日
                    民事第八庭
                        審判長 法  官 吳景源
　　　　　　　　　　　　　　   法  官 鄭威莉
                               法  官 滕允潔
正本係照原本作成。
如不服本判決，應於收受送達後20日內向本院提出上訴書狀，其
未表明上訴理由者，應於提出上訴後20日內向本院補提理由書狀
（均須按他造當事人之人數附繕本）上提出委任律師或具有律師
資格之人之委任狀；委任有律師資格者，另應附具律師資格證書
及釋明委任人與受任人有民事訴訟法第466條之1第1項但書或第2
項（詳附註）所定關係之釋明文書影本。
中　　華　　民　　國　　96　　年　　1 　　月　　16　　日
　　　　　　　　　　　　　　   書記官 黃麗玲
附註：
民事訴訟法第466條之1（第1項、第2項）：
對於第二審判決上訴，上訴人應委任律師為訴訟代理人。但上訴
人或其他法定代理人具有律師資格者，不在此限。
上訴人之配偶、三親等內之血親、二親等內之姻親，或上訴人為
法人、中央或地方機關時，其所屬專任人員具有律師資格並經法
院認為適當者，亦得為第三審訴訟代理人。
